【裁判字號】    88,易,966
【裁判日期】    890609
【裁判案由】    重利
【裁判全文】
臺灣桃園地方法院刑事判決                          八十八年度易字第九六六號
    公  訴  人  臺灣桃園地方法院檢察署檢察官
    被      告  甲○○
    選任辯護人  乙○○
右列被告因重利案件，經檢察官提起公訴（八十八年度偵字第九三九號），本院判決
如左：
        主  文
甲○○連續乘他人急迫貸以金錢，而取得與原本顯不相當之重利，處有期徒刑伍月，
如易科罰金，以參佰元折算壹日。
        事  實
一、甲○○明知如附表一所載之戊○○、丙○○及丁○○等三人均需錢孔急，竟基於
    重利之概括犯意，乘戊○○、丙○○及丁○○三人緊急迫切需要金錢之際，於附
    表一所載之時、地，先後貸與如附表一所載之金額（起訴書誤載為甲○○於八十
    六年五、六月間，貸予丁○○三十萬元、六十萬元各二次），並約定取得如附表
    一所載之利息，而藉此取得與原本顯不相當之重利，嗣於八十八年一月十一日上
    午十一時許，在桃園縣八德市○○街五六巷三弄二十二號為警查獲，並扣得如附
  表二所載之身份證影本、支票、本票及汽車買賣合約書等物，始知上情。
二、案經桃園縣警察局平鎮分局報請臺灣桃園地方法院檢察署檢察官偵查起訴。
        理  由
一、訊據被告甲○○固不否認伊有借款予附表一所載之人，惟矢口否認有重利之犯行
    ，辯稱：伊僅收取月利二至五分之利息，並無經營地下錢莊之情，更無貸放高利
    貸之犯行云云，惟查：（一）、證人戊○○於警訊及本院八十八年十二月二日及
    八十九年三月一日調查時證稱，其於八十五年七月十二日前某日，在桃園縣桃園
    市花旗銀行前，因急需現款軋票至花旗銀行，曾向被告借款五萬元，利息為每月
    十分，即五萬元需月付五千元利息等語。（二）、又證人丙○○於警訊、檢察官
    八十八年一月二十六日及本院八十八年十二月二日庭訊時亦結稱，其先後於八十
    七年七月四日、七月二十日、九月三日，在急迫情事之下，向被告借款十二萬元
    ，又於八十七年九月十八日，復因同一緣由，再向被告借款十五萬元，且借款十
    二萬元須先預扣一萬五千元利息，被告實際僅交付十萬五千元，借十五萬元，則
    先預扣二萬利息，實際僅取得十三萬等語。（三）、再證人丁○○於警訊及檢察
    官八十八年一月二十六日偵訊時亦證稱，其因公司倒閉，未領薪資，急需用錢，
    始向被告借貸款項，又其初向被告借款時，利息係以每月十分計算，俟至八十七
    年十月間起，則以每月十五分計算等語。（四）、此外復有如附表二所載之物扣
    案可稽，是本件事證明確，被告犯行洵堪認定，應予依法論科。
二、核被告所為係犯刑法第三百四十四條之重利罪，再被告先後多次重利犯行，時間
    緊接，觸犯犯罪構成要件相同之罪名，顯係基於概括犯意為之，應依刑法第五十
    六條連續犯之犯定，以一罪論，並依法加重其刑，又公訴人固漏未就被告於八十
    七年九月三日借款十二萬元予證人丙○○，八十七年三月五日、八十七年七月至
    八十七年十二月十九日止（詳如附表一所載）借款予證人丁○○之重利犯行據以
    起訴，惟因此部分與公訴人前開起訴，並經本院判決有罪部分，有連續犯裁判上
    一罪之關係，故本院自得併予審理，在此敘明。爰審酌被告之犯罪動機、目的、
    手段，及其品性、生活狀況、智識程度、犯罪所生危害，乘人急需用錢之際，賺
    取高利重息，及犯罪後態度猶飾詞卸責等一切情狀，爰量處如主文所示之刑，並
    諭知易科罰金之折算標準，以資懲戒。
三、至公訴意旨另謂：被告甲○○基於概括犯意，自八十四年十月十八日起迄八十五
    年七月十六日止除前揭犯罪事實欄所載部分外，連續乘戊○○經濟急迫需錢向銀
    行軋票之際，與之電話聯絡，再與顧客約定地點會面貸予金錢五次，其借款方式
    即借款十萬元，借款當日先扣除利息一萬元（實拿九萬元），其利息為每十萬元
    每月利息一萬元，折合月利率百分十，年利率即高達百分之一百二十，並簽立本
    票及留置行車執照證件以為擔保，又被告於八十七年十一月一日乘己○○之弟經
    濟急迫需錢向銀行軋票之際，以相同聯絡方式貸予己○○金錢十七萬三千元一次
    ，其計息方式即借款十七萬三千元，借款當日先扣除利息二萬三千元（實拿十五
    萬元），折合月利率約百分十三，年利率即高達百分之一百五十六，並簽立面額
    五萬元支票二張、七萬三千元支票及十七萬三千元本票一張，嗣因己○○於八十
    八年初無法還本金，甲○○乃要求己○○簽立空白汽車讓渡書及留置身分證以為
    擔保。均遠逾法定利率甚多，而收取與原本顯不相當之重利，因認被告另連續涉
    有刑法第三百四十四條之重利罪嫌云云。
四、按犯罪事實應依證據認定之，無證據不得推定其犯罪事實，刑事訴訟法第一百五
    十四條定有明文；再認定不利於被告之事實，須依積極證據，苟積極證據不足為
    不利於被告事實之認定時，即應為有利於被告之認定，更不必有何有利之證據，
    最高法院三十年上字第八一六號著有判例可資參照。
五、經查：（一）、證人戊○○於本院八十八年十二月二日調查時結證稱，其自八十
    四年十月十八日起至八十五年七月十六日止，固曾向被告借款達六次之多，惟其
    間除八十五年七月間該次（八十五年七月十二日之前），向被告借款五萬元，係
    以月息十分計算外，其餘各次均係以月息三至五分計算等語，足見公訴人意旨欄
    所載之五次犯行，被告所為是否已達取得與原本顯不相當重利之界，尚難認為無
    疑。（二）、又證人己○○於警訊及檢察官八十八年一月二十六日調查時證稱，
    其確曾於八十七年十一月一日向被告借款十七萬三千元，惟係因其弟需錢軋票，
    始替其弟借錢等語，並未證稱其係於急迫、輕率、無經驗之情境下，始向被告借
    款，故被告所為是否與刑法第三百四十四條重利罪之構成要件相侔，尚難率加認
    定，此外復查無其他積極證據，足認被告涉有刑法第三百四十四條重利罪之犯行
    ，惟因公訴人認此部分如果成罪，與前開起訴，並經本院判決有罪部分，有連續
    犯裁判上一罪之關係，故就此部分爰不另為無罪之諭知，併此敘明。
據上論斷，應依刑事訴訟法第二百九十九條第一項前段，刑法第五十六條、第三百四
十四條、第四十一條、罰金罰鍰提高標準條例第一條前段、第二條，判決如主文。
本案經檢察官呂理銘到庭執行職務。
中      華      民      國    八十九    年      六      月      九      日
                                臺灣桃園地方法院刑事第五庭
                                      法  官  林信旭
右正本證明與原本無異。
如不服本判決，應於判決送達後十日內向本院提出上訴狀( 應附繕本 )，上訴於
臺灣高等法院。
                                      書記官  吳一凡
中      華      民      國    八十九    年      六      月    十二      日
附錄論罪科刑依據之法條：刑法第三百四十四條。
刑法第三百四十四條
乘他人急迫、輕率或無經驗，貸以金錢或其他物品，而取得與原本顯不相當之重利者
，處一年以下有期徒刑、拘役或科或併科一千元以下罰金。
附  表一：
┌────┬───────────┬────────────────┬────┐
│借款人  │借款時、地及金額（新台│約定利息          │需錢孔急│
│        │幣）                  │                                │原因    │
│        │質押或擔保物品        │                                │        │
├────┼───────────┼────────────────┼────┤
│戊○○  │八十五年七月間某日（八│每月為一期，每月須付五千元之利息│急需現款│
            十五年七月十二日前），  ，折合為月利率百分之十，並於借款
│        │於桃園縣桃園市花旗銀行│當時先扣除五千元之利息，借款人陳│軋票至花│
│        │前，五萬元，          │盛培實際僅取得四萬五千元。      │旗銀行  │
│        │簽訂乙紙汽車買賣合約書│                                │        │
│        │並以乙部ＬＨ－９２７５│                                │        │
│        │號自小客車行車執照質押│                                │        │
│        │於甲○○處            │                                │        │
├────┼───────────┼────────────────┼────┤
│丙○○  │(1)、八十七年七月四日，│每月一期，每月須付一萬五千元利息│經濟急迫│
│        │    桃園縣境內，十二萬│，折合為月利率百分之十二‧五，並│下向伍國│
│        │    簽發第一銀行鶯歌分│於借款當時先扣除一萬五千元利息，│柱借錢  │
│        │    行同額支票貼現借款│借款人丙○○實際僅取得十萬五千元│        │
│        │    並簽發二紙均六萬元│                                │        │
│        │    之本票擔保借款（票│                                │        │
│        │    載號碼分別為：４７│                                │        │
│        │    ０２１５號及４７０│                                │        │
│        │    ２１６號）        │                                │        │
│        │    （起訴書誤載為借貸│                                │        │
│        │    二十萬元）        │                                │        │
│        ├───────────┼────────────────┼────┼─
│        │(2)、八十七年七月二十日│每月一期，每月須付一萬五千元利息│經濟急迫│
│        │    ，桃園縣境內，十二│，折合為月利率百分之十二‧五，並│下向伍國│
│        │    萬元              │於借款當時先扣除一萬五千元利息，│柱借錢  │
│        │    簽發第一銀行鶯歌分│借款人丙○○實際僅取得十萬五千元│        │
│        │    行同額支票貼現借款│                                │        │
│        │    並簽發乙紙十二萬元│                                │        │
│        │    本票擔保借款（票載│                                │        │
│        │    號碼為：４７０２１│                                │        │
│        │    ９號）            │                                │        │
│        │    （起訴書誤載為借貸│                                │        │
│        │    二十萬元）        │                                │        │
│        ├───────────┼────────────────┼────┤
│        │(3)、八十七年九月三日，│每月一期，每月須付一萬五千元利息│經濟急迫│
│        │    桃園縣境內，十二萬│，折合為月利率百分之十二‧五，並│下向伍國│
│        │    元                │於借款當時先扣除一萬五千元利息，│柱借錢  │
│        │    簽發第一銀行鶯歌分│借款人丙○○實際僅取得十萬五千元│        │
│        │    行同額支票貼現借款│                                │        │
│        │    並簽發乙紙十二萬元│                                │        │
│        │    本票擔保借款（票載│                                │        │
│        │    號碼為：０８０９８│                                │        │
│        │    ５號）（起訴書漏載│                                │        │
                該次犯行）
│        ├───────────┼────────────────┼────┤
│        │(4)、八十七年九月十八日│每月一期，每月須付二萬元利息，折│經濟急迫│
│        │    （起訴書誤載為八月│合為月利率百分之十三‧三三（起訴│下向伍國│
│        │    十九日），桃園縣境│書誤載為百分之十四）            │柱借錢  │
│        │    內，十五萬元      │於借款當時先扣除二萬元利息，借款│        │
│        │    簽發第一銀行鶯歌分│人丙○○實際僅取得十三萬        │        │
│        │    行同額支票貼現借款│                                │        │
│        │    並簽發乙紙十二萬元│                                │        │
│        │    本票擔保借款（票載│                                │        │
│        │    號碼為：４７０２２│                                │        │
│        │    ５號）            │                                │        │
├────┼───────────┼────────────────┼────┤
│丁○○  │(1)、八十七年三月五日，│每月月息為月利率百分之十        │因公司倒│
│        │    桃園縣境內，六萬二│                                │閉，未領│
│        │    千元              │                                │薪資，急│
│        │    簽發乙紙彰化銀行北│                                │需用錢  │
│        │    中壢分行支票貼現借│                                │  │
│        │    款（支票號碼：５４│                                │        │
│        │    ７７８６０）      │                                │        │
│        ├───────────┼────────────────┼────┤
│        │(2)、八十七年五月二十二│每月月息為月利率百分之十        │因公司到│
│        │    日，桃園縣境內，十│                                │閉，未領│
│        │    五萬元            │                                │薪資，急│
│        │    簽發乙紙彰化銀行北│                                │需用錢  │
│        │    中壢分行支票貼現借│                                │        │
│        │    款（支票號碼：４０│                                │        │
│        │    ４０６８９）      │                                │        │
│        ├───────────┼────────────────┼────┤
│        │(3)、八十七年五月二十三│每月月息為月利率百分之十        │因公司倒│
│        │    日，桃園縣境內，十│                                │閉，未領│
│        │    五萬元            │                                │薪資，急│
│        │    簽發乙紙彰化銀行北│                                │需用錢  │
│        │    中壢分行支票貼現借│                                │        │
│        │    款（支票號碼：５４│                                │        │
│        │    ７１０８６）      │                                │        │
│        ├───────────┼────────────────┼────┤
│        │(4)、八十七年五月二十六│每月月息為月利率百分之十        │因公司倒│
│        │    日，桃園縣境內，三│                                │閉，未領│
│        │    萬元              │                                │薪資，急│
│        │    簽發乙紙彰化銀行北│                                │需用錢  │
│        │    中壢分行支票貼現借│                                │        │
│        │    款（支票號碼：４０│                                │    │
│        │    ４２６５８）      │                                │        │
│        ├───────────┼────────────────┼────┤
│        │(5)、八十七年六月十八日│每月月息為月利率百分之十        │因公司倒│
│        │    ，桃園縣境內，二十│                                │閉，未領│
│        │    二萬元            │                                │薪資，急│
│        │    簽發乙紙彰化銀行北│                                │需用錢  │
│        │    中壢分行支票貼現借│                                │        │
│        │    款（支票號碼：４０│                                │        │
│        │    ４２６６３）      │                                │        │
│        ├───────────┼────────────────┼────┤
│        │(6)、八十七年七月十八日│每月月息為月利率百分之十        │因公司倒│
│        │    ，桃園縣境內，二十│                                │閉，未領│
│        │    二萬元  │                                │薪資，急│
│        │    簽發乙紙彰化銀行北│                                │需用錢  │
│        │    中壢分行支票貼現借│                                │        │
│        │    款（支票號碼：４０│                                │        │
│        │    ４２６６４）      │                                │        │
│        ├───────────┼────────────────┼────┤
│        │(7)、八十七年八月十八日│每月月息為月利率百分之十        │因公司倒│
│        │    ，桃園縣境內，二十│                                │閉，未領│
│        │    二萬元            │                                │薪資，急│
│        │    簽發乙紙彰化銀行北│                                │需用錢  │
│        │    中壢分行支票貼現借│                                │        │
│        │    款（支票號碼：４０│                                │        │
│        │    ４２６６５）      │                                │      │
│        ├───────────┼────────────────┼────┤
│        │(8)、八十七年九月十八日│每月月息為月利率百分之十        │因公司倒│
│        │    ，桃園縣境內，二十│                                │閉，未領│
│        │    二萬元            │                                │薪資，急│
│        │    簽發乙紙彰化銀行北│                                │需用錢  │
│        │    中壢分行支票貼現借│                                │        │
│        │    款（支票號碼：４０│                                │        │
│        │    ４２６６６）      │                                │        │
│        ├───────────┼────────────────┼────┤
│        │(9)、八十七年十月十八日│每月月息為月利率百分之十五      │因公司倒│
│        │    ，桃園縣境內，二十│                                │閉，未領│
│        │    二萬元            │                                │薪資，急│
│        │    簽發乙紙彰化銀行北│                                │需用錢  │
│        │    中壢分行支票貼現借│                                │        │
│        │    款（支票號碼：４０│                                │        │
│        │    ４２６６７）      │                                │        │
│        ├───────────┼────────────────┼────┤
│        │(10)、八十七年十一月十八│每月月息為月利率百分之十五      │因公司倒│
│        │    日，桃園縣境內，二│                                │閉，未領│
│        │    十二萬元          │                                │薪資，急│
│        │    簽發乙紙彰化銀行北│                                │需用錢  │
│        │    中壢分行支票貼現借│                                │        │
│        │    款（支票號碼：４０│                                │        │
│        │    ４２６６８）      │                                │        │
│        ├───────────┼────────────────┼────┤
│        │  、八十七年十二月十八│每月月息為月利率百分之十五      │因公司倒│
│        │    日，桃園縣境內，二│                                │閉，未領│
│        │    十二萬元          │                                │薪資，急│
│        │    簽發乙紙彰化銀行北│                                │需用錢  │
│        │    中壢分行支票貼現借│                                │        │
│        │    款（支票號碼：４０│                                │        │
│        │    ４２６６９）      │                                │        │
│        ├───────────┼────────────────┼────┤
│        │  、八十七年十二月十八│每月月息為月利率百分之十五      │因公司倒│
│        │    日，桃園縣境內，十│                                │閉，未領│
│        │    萬元              │                                │薪資，急│
│        │    簽發乙紙彰化銀行北│                                │需用錢  │
│        │    中壢分行支票貼現借│                                │        │
│        │    款（支票號碼：４０│                                │        │
│        │    ８９９０３）      │                                │        │
│        ├───────────┼────────────────┼────┤
│        │  、八十七年十二月十九│每月月息為月利率百分之十五      │因公司倒│
│        │    日，桃園縣境內，二│                                │閉，未領│
│        │    十萬元            │                                │薪資，急│
│        │    簽發乙紙彰化銀行北│                                │需用錢  │
│        │    中壢分行支票貼現借│                                │        │
│        │    款（支票號碼：４０│                                │        │
│        │    ８８７８２５）    │                                │        │
└────┴───────────┴────────────────┴────┘
附表二：


司法院資訊處製作；財團法人民間司法改革基金會備份。
